臺灣高等法院高雄分院民事判決　　　　 100年度上易字第54號
上　訴　人　陳泳林原名陳彥宇.
訴訟代理人　陳平如律師
被 上訴 人　張坤松
訴訟代理人　黃偉欽律師
上列當事人間因請求返還不當得利事件，對於民國100 年1 月10
日臺灣高雄地方法院99年度訴字第988 號第一審判決提起上訴，
本院於100 年8 月10日辯論終結，判決如下：
    主  文
原判決廢棄。
被上訴人在第一審之訴及假執行之聲請駁回。
第一、二審訴訟費用由被上訴人負擔。
    事 實 及 理 由
一、被上訴人主張：上訴人前向訴外人交通部臺灣鐵路管理局（
    下稱臺鐵局）承租坐落高雄市○○區○○段一小段475-9 地
    號內其中面積108.04平方公尺部分土地（下稱系爭土地），
    並簽訂「經管國有土地租賃契約」（契約編號R-10-096-JYF
    00-0241 ）。伊於民國96年8 月28日以新臺幣（下同）100
    萬元代價，自上訴人受讓系爭土地承租人地位及其上門牌號
    碼高雄市鼓山區○○○街8 號之1 房屋（下稱系爭房屋）所
    有權，且簽訂「土地承租讓渡協議書」（下稱系爭協議書）
    。因系爭房屋構造簡陋、屋頂漏水、牆壁水泥剝落而不堪使
    用，需經改建始符合伊使用需要，若臺鐵局不同意改建，伊
    受讓系爭土地承租人地位即無實益，故於系爭協議書約定如
    伊無法向臺鐵局申請改建，則系爭協議書不成立，上訴人應
    歸還100 萬元。雙方並向臺鐵局辦理承租人之變更手續，由
    伊與臺鐵局於96年10月23日簽訂「經管國有土地租賃契約」
    （契約編號R-10-096-JYF00-0241 ），租期自96年9 月19日
    起至99年6 月30日止。嗣伊向臺鐵局申請改建，臺鐵局僅同
    意修繕，不同意改建，系爭協議書即因解除條件成就而失效
    ，上訴人所受領之100 萬元乃屬無法律上原因而受利益，致
    被上訴人受損害，爰依民法第179 條規定，請求上訴人返還
    利益及自催告期滿翌日起算之法定遲延利息，求為命上訴人
    應給付伊100 萬元，及自98年8 月28日起至清償日止，按年
    息5%計算之利息，暨附條件假執行宣告之判決。
二、上訴人則以：兩造於簽訂系爭協議書前，伊母親李月妙即將
    伊與臺鐵局間之租賃契約交予被上訴人詳細查閱，故被上訴
    人已知悉臺鐵局就系爭土地有不得改建之限制，被上訴人於
    訂約前亦向李月妙表示欲整理、修繕系爭房屋，以作為辦公
    室使用，李月妙因此認系爭協議書所載「改建」，僅係單純
    整理、修繕，而無任何拆除改建之意，遂代理伊與被上訴人
    簽訂系爭協議書。被上訴人於96年10月23日與臺鐵局簽訂租
    賃契約後，即於同年11月19日向臺鐵局申請依系爭房屋原構
    造壹層整修，臺鐵局立即函覆同意，並無被上訴人所稱不同
    意改建情事，惟被上訴人竟未依申請項目辦理，擅自將系爭
    房屋拆除騰空，致臺鐵局以此為由向被上訴人終止租約，顯
    屬可歸責於被上訴人，與系爭協議書所載條件無關。且被上
    訴人除向臺鐵局申請整修外，從未有申請改建之行為，其自
    未完成系爭協議書所載之解除條件，不得據此主張條件成就
    。縱認系爭協議書所載「改建」為拆除重建之意，因被上訴
    人明知臺鐵局有不得改建之限制，伊不可能擔保臺鐵局會核
    准被上訴人改建，卻於系爭協議書記載不可能成就之條件，
    故意保留日後對伊無條件解約之權利，該條件係以損害伊為
    主要目的，違反民法第148 條規定而無效。又縱認被上訴人
    主張解除條件成就有理由，被上訴人亦應依民法不當得利規
    定，負償還系爭土地租賃權及系爭房屋之義務，惟被上訴人
    已拆除系爭房屋而遭臺鐵局終止租約致無法返還，依民法第
    181 條但書規定，應償還系爭土地租賃權及系爭房屋之價額
    即兩造於系爭協議書議定之100 萬元，並主張抵銷等語，資
    為抗辯。
三、原審判決被上訴人全部勝訴，上訴人不服，提起上訴，其上
    訴聲明：(一)原判決廢棄。(二)被上訴人在第一審之訴及假執行
    之聲請均駁回。被上訴人則答辯聲明：上訴駁回。
四、兩造不爭執事項：
  (一)臺鐵局經管之系爭土地原出租予上訴人，租期自96年2 月9
    日起至96年6 月30日止（契約編號R-10-096-JYF00-0367 ）
    ，租期屆滿後換約續租，租期自96年7 月1 日起至99年6 月
    30日止，並簽訂「經管國有土地租賃契約」（契約編號
    R-10-096-JYF00-0241 ），有上開租賃契約、臺鐵局99年11
    月18日鐵企地字第0990033863號函為證（原審卷第29至34、
    98至102頁）。
  (二)被上訴人於96年8 月28日以100 萬元為對價，自上訴人受讓
    系爭土地之租約及其上系爭房屋之事實上處分權，並簽訂系
    爭協議書，有系爭協議書為證（原審卷第5 頁）。
  (三)上訴人依系爭協議書之約定，向臺鐵局申請過戶換約，由被
    上訴人與臺鐵局於96年10月23日簽訂「經管國有土地租賃契
    約」（契約編號R-10-096-JYF00-0241 ），租期自96年9 月
    19日起至99年6 月30日止，並有上開租賃契約為證（原審卷
    第6 至11頁）。
  (四)被上訴人於96年11月19日向臺鐵局申請准予依系爭房屋原構
    造壹層整修，臺鐵局於96年11月22日函覆「本案土地建物屋
    頂、牆壁在不違反建築法第9 條及租約之規定，依原狀原高
    度修繕不得改建之原則下准於核備」等語，並有被上訴人申
    請書、臺鐵局高雄工務段96年11月22日高工產字第09600044
    21號函為證（原審卷第12、36、37頁）。
  (五)臺鐵局於97年12月12日以系爭土地上之建物已拆除騰空，業
    已喪失承租土地之權利，終止與被上訴人間之租約，並收回
    土地，有臺鐵局高雄工務段97年12月12日高工產字第097000
    5492函、臺鐵局99年11月18日鐵企地字第0990033863號函為
    證（原審卷第38、98頁）。
  (六)被上訴人於98年8 月19日以仁武郵局第291 號存證信函通知
    上訴人，請其於文到7 日內返還100 萬元，上訴人於翌日收
    受，並有上開存證信函及回執為證（原審卷第13、14頁）。
五、兩造爭執事項：
  (一)兩造間系爭協議書所載「改建」所指為何？系爭協議書所為
    之約定，有無違反誠信原則而無效？
  (二)兩造間系爭協議書之解除條件是否成就？被上訴人請求上訴
    人返還利益100萬元，有無理由？
  (三)上訴人主張抵銷，有無理由？若有，金額為若干？
六、兩造間系爭協議書所載「改建」所指為何？系爭協議書所為
    之約定，有無違反誠信原則而無效？
  (一)被上訴人主張兩造於96年8 月28日簽訂系爭協議書，因系爭
    房屋構造簡陋、屋頂漏水、牆壁水泥剝落而不堪使用，需經
    改建始符合被上訴人使用需要，若臺鐵局不同意改建，被上
    訴人受讓系爭土地承租人地位即無實益，故於系爭協議書約
    定，如被上訴人無法向臺鐵局申請改建，則系爭協議書不成
    立，上訴人應歸還100 萬元等情，業據提出系爭協議書為證
    （原審卷第5 頁），堪信為真正。
  (二)依系爭協議書所載：「茲有張坤松先生（以下簡稱甲方，即
    被上訴人）向陳彥宇先生（以下簡稱甲方，即上訴人）承讓
    交通部臺灣鐵路管理局所屬契約編號：站別- 高雄代碼-185
    名稱-17R-10-096-JYF00-0367土地租賃契約。於讓渡手續完
    成後經向鐵路管理局申請改建，經鐵路管理局核准得以改建
    ，則該承讓為完成；反之，如經申請無法改建，則該項承讓
    即為不成立，乙方需將甲方先前所支付之款項共計壹佰萬元
    整歸還甲方」等語，據此約定，系爭協議書係於被上訴人向
    臺鐵局申請改建核准，該承讓始得完成。上訴人固抗辯：系
    爭協議書所約定「改建」，僅係單純整理、修繕，而無任何
    拆除改建之意云云。惟「改建」與「修繕」誠屬不同行為態
    樣，「改建」有更動房屋結構之意而為更改興建，「修繕」
    則在不變更房屋結構情況下局部整理屋況，一般人不致混淆
    ，系爭協議書既已明確記載「改建」等語，可知契約文字業
    已明白表示當事人真意，即以「改建」為契約內容，自不能
    曲解成「修繕」之意，上訴人上開所辯，委不足採。
  (三)上訴人又抗辯：被上訴人於簽訂系爭協議書前明知臺鐵局有
    不得改建之限制，卻於系爭協議書記載不可能成就之條件，
    故意保留日後對上訴人無條件解約之權利，違反民法第148
    條誠信原則規定云云，並舉證人李月妙之證詞為證。惟證人
    李月妙證稱：伊先拿上訴人與鐵路局間之合約予被上訴人看
    ，希望被上訴人看過契約後瞭解土地坪數，契約正本讓被上
    訴人帶回去看，被上訴人看完後覺得可以做為辦公室，過2
    天被上訴人拿10萬元定金給伊，請伊讓渡租賃權，系爭協議
    書是伊代理上訴人簽訂等語（原審卷第71、72頁），上開證
    述僅能證明被上訴人於簽訂系爭協議書前有看過上訴人與臺
    鐵局簽訂之契約，不能據此認定被上訴人於簽訂系爭協議書
    前確知臺鐵局是否同意其改建之申請。且上訴人明知系爭協
    議書記載：「如經申請無法改建，則該項承讓即為不成立，
    乙方（即上訴人）需將甲方（即被上訴人）先前所支付之款
    項共計壹佰萬元整歸還甲方」等語，卻仍與被上訴人簽訂系
    爭協議書，並收受被上訴人給付之100 萬元，基於契約自由
    原則，難認上開約定係以損害上訴人為目的，上訴人上開所
    辯，亦屬無據。
七、兩造間系爭協議書之解除條件是否成就？被上訴人請求上訴
    人返還利益100 萬元，有無理由？
  (一)按附解除條件之契約及契約之解除，二者法律效果截然不同
    ，附解除條件之契約，於條件成就時，當然失其效力，而契
    約之解除則以解除權人行使解除權為必要，須以意思表示為
    之；契約之解除有溯及效力，解除條件之成就，原則上並無
    溯及之效力；又契約解除時，當事人償還義務之範圍，依民
    法第259 條之規定，附解除條件之契約，於條件成就而失其
    效力時，當事人間之償還義務，則依不當得利之規定（最高
    法院74年度臺上字第1354號判決意旨參照）。
  (二)經查，兩造於系爭協議書約定：「於讓渡手續完成後經向鐵
    路管理局申請改建，經鐵路管理局核准得以改建，則該承讓
    為完成；反之，如經申請無法改建，則該項承讓即為不成立
    ，乙方（即上訴人）需將甲方（即被上訴人）先前所支付之
    款項共計壹佰萬元整歸還甲方」等語，可知兩造係以「臺鐵
    局不核准改建」為契約之解除條件。被上訴人雖係以「請准
    予依原構造壹層整修」為由向臺鐵局提出申請，有申請書影
    本1 紙可稽（原審卷第36頁），然業經臺鐵局高雄工務段於
    96年11月22日以高工產字第0960004421號函知被上訴人：「
    本案土地建物屋頂、牆壁在不違反建築法第9 條及租約之規
    定，依原狀原高度修繕『不得改建』之原則下准於核備」等
    語，有上開函文可憑（原審卷第12頁），該函文業已明確表
    示僅能依原狀原高度「修繕」，而不得「改建」，是以被上
    訴人提出「改建」申請，將遭臺鐵局駁回，契約之解除條件
    即已成就，上訴人辯稱：被上訴人從未有申請改建之行為，
    其未完成系爭協議書所載之解除條件云云，洵無足採。
  (三)據上，系爭協議書之解除條件已經成就，兩造間之契約關係
    即不存在，依首揭說明，被上訴人依不當得利之法律關係，
    請求上訴人返還利益即依系爭協議書所受領之100 萬元，自
    屬有據。
八、上訴人主張抵銷，有無理由？若有，金額為若干？
  (一)按不當得利之受領人，除返還其所受之利益外，如本於該利
    益更有所取得者，並應返還。但依其利益之性質或其他情形
    不能返還者，應償還其價額；又不當得利之受領人，不知無
    法律上之原因，而其所受之利益已不存在者，免負返還或償
    還價額之責任；受領人於受領時，知無法律上之原因或其後
    知之者，應將受領時所得之利益，或知無法律上之原因時所
    現存之利益，附加利息，一併償還；如有損害，並應賠償，
    民法第181 條、第182 條分別定有明文。
  (二)上訴人抗辯：系爭協議書之解除條件既已成就，被上訴人應
    依不當得利規定償還利益即系爭土地租賃權及系爭房屋價額
    100 萬元，並以此主張抵銷等語。經查，被上訴人於簽訂系
    爭協議書時雖不知臺鐵局是否同意改建之申請，惟其以整修
    為由向臺鐵局提出申請，業經臺鐵局高雄工務段於96年11月
    22日函知被上訴人：本案土地建物屋頂、牆壁在不違反建築
    法第9 條及租約之規定，依原狀原高度修繕，而不得改建，
    已如前述，則應知悉系爭房屋僅得依原狀修繕，而不得改建
    。然被上訴人竟仍僱工拆除重建系爭房屋，此經證人即系爭
    房屋隔鄰洪明源到庭證稱：系爭房屋原本一部分為伊所有，
    一部分為上訴人所有，其後被上訴人派工人拆除，已拆除屋
    頂、外牆部分，總共約拆除3 分之2 ，包括伊房屋及上訴人
    部分等語（本院卷第82頁反面至83頁），且拆除工人吳國雄
    亦書立切結書，內容以：「本人96年9 月30日因受僱用前往
    高雄市鼓山區○○○街8-1 號拆除鐵皮瓦鋼架平房，當時據
    雇主張坤松先生說，該鐵厝是伊向陳彥宇先生所購買，基地
    是向鐵路局租用，可拆除重建……」（卷附臺灣高雄地方法
    院98年度重訴字第324 號卷第134 頁），可見被上訴人明知
    系爭房屋僅得依原狀原高度修繕，而不得改建，系爭協議書
    解除條件已成就，竟仍僱工拆除系爭房屋，並已拆除屋頂、
    外牆部分，共約拆除達3 分之2 ，該房屋應已喪失遮風避雨
    功能，而屬不堪使用程度。臺鐵局遂以系爭土地上之建物已
    拆除騰空，而終止與被上訴人間之租約，並收回土地，有臺
    鐵局高雄工務段97年12月12日高工產字第0970005492函、臺
    鐵局99年11月18日鐵企地字第0990033863號函附卷足參（原
    審卷第38、98頁），則被上訴人所受承租權及系爭房屋之利
    益已不存在。
  (三)被上訴人雖主張系爭房屋並非其拆除騰空云云，惟依被上訴
    人與臺鐵局所定租賃契約第5 條其他約定事項欄第(二)點規定
    ：「承租基地，限於原有已建私有房屋之使用」、「租賃基
    地上房屋不得請求增建、改建或重建」，依此規定，被上訴
    人既已僱工拆除系爭房屋之屋頂、外牆，共約拆除達3 分之
    2 ，且依約不得再為增建、改建或重建，縱未全部拆除完畢
    ，亦無法再供居住使用，自已喪失承租系爭土地須限於原有
    已建私有房屋使用之目的，臺鐵局自亦得終止租約及收回土
    地，是被上訴人上開所述尚不足採為其有利之證據。
  (四)承前所述，被上訴人於解除條件成就後，明知不得改建或重
    建，仍僱工拆除系爭房屋，自非屬善意受領人，其主張依民
    法第181 條第1 項規定免負返還或償還價額之責任，自無足
    取。又被上訴人倘未違反租約規定或臺鐵局業務上無收回土
    地之需要，得於每次租期屆滿，依規定向臺鐵局申請換約續
    租，有臺鐵局99年11月18日鐵企地字第0990033863號函可按
    （原審卷第98頁），是被上訴人之拆除行為致喪失土地承租
    權及系爭房屋，依民法第181 條規定，應償還系爭土地租賃
    權及系爭房屋之價額即兩造於系爭協議書議定之100 萬元。
    從而，上訴人主張被上訴人應返還知無法律上原因時之利益
    ，並與被上訴人之債權抵銷，應屬有據。上訴人主張抵銷既
    屬成立，兩造並同意先抵充本金（本院卷第15頁），則被上
    訴人自不得再向上訴人請求返還所受利益及自催告期滿翌日
    起算之法定遲延利息。
九、綜上所述，兩造間系爭協議書所載「改建」並非「修繕」之
    意，系爭協議書所為之約定並無違反誠信原則，且解除條件
    已成就，上訴人固應返還所受利益100 萬元，惟被上訴人亦
    應返還上訴人系爭土地租賃權價額100 萬元，兩者相抵後，
    被上訴人依不當得利之法律關係，請求上訴人給付100 萬元
    ，及自催告期滿翌日即98年8 月28日起至清償日止，按年息
    5%計算之利息，為無理由，不應准許。其假執行之聲請亦失
    所附麗，應併予駁回。原審判命上訴人給付，並為假執行之
    宣告，自有未洽。上訴意旨指摘原判決不當，求予廢棄改判
    ，為有理由，自應由本院予以廢棄改判如主文第2 項所示。
    本件事證已臻明確，兩造其餘攻擊防禦方法及舉證，經核與
    判決結果不生影響，爰不予逐一論列，併此敘明。
據上論結，本件上訴為有理由，依民事訴訟法第450 條、第78條
，判決如主文。
中    華    民    國   100    年    8     月    24    日
                            民事第一庭
                                審判長法官  蔡明宛
                                法      官  曾錦昌
                                法      官  魏式璧
以上正本證明與原本無異。
本判決不得上訴。
中    華    民    國   100    年    8     月    24    日
                                書  記  官  林佳蓉